【裁判字號】    99,保險上易,13
【裁判日期】    990629
【裁判案由】    返還保險費
【裁判全文】
臺灣高等法院民事判決              99年度保險上易字第13號
上  訴  人  乙○○
被上訴人    富邦人壽保險股份有限公司
法定代理人  丁○○
訴訟代理人  甲○○
訴訟代理人  丙○○
上列當事人間請求返還保險費事件，上訴人對於中華民國99年3
月31日臺灣臺北地方法院99年度保險字第3號第一審判決提起上
訴，並為訴之追加，本院於99年6月15日言詞辯論終結，判決如
下：
    主  文
上訴及追加之訴均駁回。
第二審（含追加之訴）訴訟費用由上訴人負擔。
    事實及理由
一、上訴人之聲明及陳述：
  (一)上訴人起訴主張：上訴人自民國（以下同）89年9月起，為
    要保人陸續與被上訴人簽訂保險契約，保單內容、條款皆由
    被上訴人計算給付成本而定，理賠自應以保險契約為理賠依
    據，詎上訴人在申請理賠時，遭被上訴人再三刁難，例如：
    耳前竇為先天疾病不賠。子宮肌腺症、肌瘤切除，被上
    訴人以子宮脫垂理賠。病毒性疣以冷凍療法治療，被上訴
    人以非手術為由不賠。眼眶內皮囊腫，以霰粒腫賠償，依
    保險法第54條第2項、消費者保護法第11條第2項規定，應為
    有利消費者解釋，經上訴人再三申訴均未獲回應，被上訴人
    無視保單為法律契約，違約在先，接二連三規避理賠義務，
    縮減保戶利益，嚴重違反誠信、平等互惠原則，故依保險法
    第54條之1第2款、第4款、消費者保護法第11條第1項、第2
    項規定，與被上訴人所簽訂之保險契約無效，被上訴人應歸
    還所繳保費。並聲明：被上訴人應給付上訴人新臺幣（以下
    同）547,470元，及自89年9月22日起至清償日止，按年息5
    ％計算之利息。
  (二)原審為其敗訴之判決，上訴人不服，提起上訴，除援用在原
    審之主張外，並稱：依民法第184條，因故意過失不法侵害
    他人權益應負損害賠償責任，上訴人依年繳金額計算保費金
    額，但其中長達6、7年是以月繳方式繳納這些年繳的保費，
    如以年息百分之五計算，被上訴人超收保費，有不法所得情
    事，被上訴人應賠償其損失云云，追加依民法第184條請求
    云云。其上訴聲明為：(一)原判決廢棄。(二)被上訴人應給付上
    訴人547,470元，及自起訴狀繕本送達翌日起至清償日止，
    按年息5％計算之利息。
二、被上訴人抗辯：
  (一)上訴人前於被上訴人公司擔任保險業務員，從事招攬保險工
    作，前陸續於89年9月22日、89年10月25日、90年2月27日以
    自己為要保人，並分別以自己、女兒吳邵琦、吳欣霓、兒子
    吳玄元為被保險人，向被上訴人投保「安泰分紅終身壽險保
    險（LPL）」7份、「安泰雙星報喜還本終身壽險（LSE）」
    各1份，共8份保險契約，並以自己為上開保險契約之招攬業
    務員（保單號碼：Ｚ000000000-0、Ｚ000000000-0、-2，Ｚ000
    000000-0、-2，Ｚ000000000-0、-2、-3），上開Ｚ000000000
    -0、Ｚ000000000-0、Ｚ000000000-0、Ｚ000000000-0保險契約
    均附加「安泰定額型手術醫療終身保險附約（PSI保險附約
    ）」。
  (二)系爭保險契約並無任何約定，於訂約時顯失公平，使要保人
    、受益人或被保險人拋棄或限制依保險法所享權利，亦無任
    何約定，於要保人、受益人或被保險人有重大不利益而顯失
    公平，上訴人亦未指出，系爭保險契約中何部分有違反保險
    法第54條之1第2、4款而顯失公平，況且上訴人為系爭保險
    契約之招攬保險業務人員，其本身有相當專業知識，並對系
    爭保險契約有相當暸解，如其認為系爭保險契約有違背保險
    法第54條之1第2、4款情形，豈會自己、兒子及女兒均投保
    ？
  (三)有關上訴人耳前竇疾病，被上訴人業已依判決給付PSI醫療
    保險金37,175元，有關上訴人子宮腺肌症、子宮肌瘤疾病所
    作「腹腔鏡子宮全切除手術」，被上訴人業已依約給付PSI
    醫療保險金83, 000元，另上訴人眼眶內皮囊腫疾病，被上
    訴人亦已給付PSI醫療保險金5,625元。惟上訴人女兒吳欣霓
    所罹患「病毒性疣」疾病，經醫院施行液態氮冷凍治療乙事
    ，因液態氮冷凍療法完全無任何切除步驟，係屬於處置，非
    上訴人所主張手術，是被上訴人依保險契約不予給付，並無
    違反保險法第54條之1第2、4款情形。
  (四)系爭PSI保險附約乃是針對各個疾病手術作判斷，並非針對
    個人，縱當事人對於理賠金額有所爭議，並非當然構成系爭
    保險契約無效事由，理賠結果不如上訴人之意，上訴人即主
    張契約無效，顯非妥適。苟理賠未盡正確（被上訴人仍否認
    ），亦只發生條款解釋爭議，絕無保單無效問題。
  (五)退萬步言，縱認定系爭8份保險契約皆無效，惟被上訴人就
    上述8份保險契約，業依約給付保險金192,553元，苟系爭8
    份保險契約無效，則上訴人取得系爭保險契約之歷次保險理
    賠金，乃無法律上原因而受利益，上訴人自應如數返還被上
    訴人上開保險金，被上訴人就上開給付之保險金192,553元
    主張抵銷。
  (六)不同意上訴人追加依民法第184條之請求，被上訴人係依照
    契約審核，若被保險人不符合PSI保險附約給付要件，被上
    訴人本無給付保險金之義務，上訴人有何權利受侵害?其損
    害大小為何?又本件既無加害行為亦無損害，被上訴人並沒
    有任何侵權行為，請駁回上訴人追加之訴。
  (七)答辯聲明：上訴及追加之訴均駁回。
三、程序上應先敘明者：
  (一)按「訴之變更、追加，非經他造同意，不得為之。但第255
    條第1項第2款至第6款情形，不在此限。」民事訴訟法第446
    條第1項定有明文。又「訴狀送達後，原告不得將原訴變更
    或追加他訴。但有下列各款情形之一者，不在此限：二、請
    求之基礎事實同一者。三、擴張或減縮應受判決事項之聲明
    者。」亦為民事訴訟法第255條第1項第3款所明定。
  (二)上訴人主張伊陸續與被上訴人簽訂保險契約，保單內容、條
    款皆由被上訴人計算給付成本而定，理賠自應以保險契約為
    理賠依據，詎上訴人在申請理賠時，遭被上訴人再三刁難，
    於原審依保險法第54條之1第2款、第4款、消費者保護法第
    11條第1項、第2項規定為請求，於本院則主張伊與被上訴人
    簽訂保險契約，被上訴人超收保費卻規避理賠義務，致伊受
    有損害，追加依民法第184條侵權行為損害賠償之規定請求
    云云，核其前後主張之基礎事實均係被上訴人已經收取上訴
    人之保費，然違約拒絕理賠，致伊受有損害，可見上訴人追
    加之訴與原訴之主要爭點有其共同性，各請求利益之主張在
    社會生活上可認為同一或關連，而就原請求之訴訟及證據資
    料，於審理繼續進行在相當程度範圍內具有同一性或一體性
    ，得期待於後請求之審理予以利用，俾先後兩請求在同一程
    序得加以解決，避免重複審理，進而為統一解決紛爭，可見
    其請求之基礎事實同一，被上訴人雖不同意上訴人追加，揆
    諸前揭說明，仍應予准許。
  (三)上訴人於原審請求利息自89年9月22日起至清償日止，按年
    息5％計算，於本院則請求自起訴狀繕本送達翌日起至清償
    日止，按年息5％計算。查起訴狀繕本送達被上訴人之日期
    為98年10月16日，有送達證書附原審卷為憑，是上訴人就利
    息之起算日由89年9月22日延展為起訴狀繕本送達翌日，係
    屬減縮應受判決事項之聲明，依前揭說明，應予准許。
四、上訴人主張其陸續於89年9月22日、89年10月25日、90年2月
    27 日以自己為要保人，並分別以自己、女兒吳邵琦、吳欣
    霓、兒子吳玄元為被保險人，向被上訴人公司投保「安泰分
    紅終身壽險保險（LPL）」7份、「安泰雙星報喜還本終身壽
    險（LSE）」1份，共8份保險契約，並以自己為上開保險契
    約之招攬業務員（保單號碼Ｚ000000000-0，Ｚ000000000-0、
    -2，Ｚ000000000 -0、-2，Ｚ000000000-0、-2、-3）。有上
    訴人提出之保險單面頁8份附原審卷可憑，並為被上訴人所
    不爭執，堪信為真。
五、本件應探究者為：系爭8份保險契約是否因違反保險法第54
    條之1第2款、第4款、消費者保護法第11條第1項、第2項規
    定而無效？上訴人是否得依民法第184條規定求償？茲析述
    如下：
  (一)消費者保護法第11條規定：「企業經營者在定型化契約中所
    用之條款，應本平等互惠之原則（第1項）。定型化契約條
    款如有疑義時，應為有利於消費者之解釋（第2項）」，考
    其條文意旨，乃在揭櫫企業經營者於擬定定型化契約條款時
    ，所應遵守之原則，及當定型化契約條款有疑義時，所應採
    取之解釋方向，並非作為認定某部分契約條款或整個契約無
    效之依據，是上訴人主張系爭8份保險契約因違反消費者保
    護法第11條第1項、第2項規定而無效，自無足取。
  (二)保險法第54條之1第2款、第4款規定：「保險契約中有左列
    情事之一，依訂約時情形顯失公平者，該部分之約定無效：
    …二、使要保人、受益人或被保險人拋棄或限制其依本法所
    享之權利者…四、其他於要保人、受益人或被保險人有重大
    不利益者」，由條文內容可知，保險法第54條之1係在規範
    當保險契約中之條款內容，依訂約時情形顯失公平，可認定
    「該部分」約定無效之情形，而非以此即逕認定「整個」保
    險契約無效，是上訴人主張系爭8份保險契約因違反保險法
    第54條之1第2款、第4款規定而無效，亦難憑採，況經原審
    法官詢問上訴人主張無效之保險契約條款為何？上訴人陳稱
    ：條款沒有問題，是理賠的時候有問題，被上訴人理賠時候
    推三阻四，影響上訴人權益等語（見原審卷第87頁正、反面
    ），益徵上訴人本件請求顯乏所據。
  (三)民法第184條規定：「因故意或過失，不法侵害他人之權利
    者，負損害賠償責任。故意以背於善良風俗之方法，加損害
    於他人者亦同。違反保護他人之法律，致生損害於他人者，
    負賠償責任。但能證明其行為無過失者，不在此限。」可見
    依該條應負損害賠償責任者，須「因故意或過失，不法侵害
    他人之權利」或「違反保護他人之法律，致生損害於他人」
    ，始足當之。查被上訴人依兩造約定之保險契約收取保費，
    並無不法侵害上訴人之權利或違反保護他人之法律可言，至
    於上訴人雖繳交保險費致其財產減少，惟係依兩造成立之保
    險契約而應履行之義務，非被上訴人不法侵害所致，經核與
    民法第184條之規定不侔，是上訴人此項請求亦乏所據。
  (四)從而，上訴人主張系爭8份保險契約因違反保險法第54條之1
    第2款、第4款、消費者保護法第11條第1項、第2項規定而無
    效，暨主張被上訴人應負民法第184條侵權行為損害賠償之
    責，訴請被上訴人返還保險費547,470元，及自起訴狀繕本
    送達翌日起至清償日止，按年息5％計算之利息，洵屬無據
    ，應予駁回。
六、原審為上訴人敗訴之判決，經核並無不合。上訴意旨指摘原
    判決不當，求予廢棄改判，為無理由，應予駁回。又上訴人
    追加依民法第184條之規定請求被上訴人賠償損害，亦無理
    由，應併予駁回。
七、據上論結，本件上訴及追加之訴均為無理由，依民事訴訟法
    第449條第1項、第78條，判決如主文。
中    華    民    國     99    年    6    月    29    日
                  民事第十四庭
                        審判長法  官 林金村
                              法  官 王麗莉
                              法  官 李慈惠
正本係照原本作成。
不得上訴。
中    華    民    國    99    年    6     月    29    日
                              書記官 林麗觀

司法院資訊處製作；財團法人民間司法改革基金會備份。
